---
title: "PRA2 - Visualización de datos energéticos"
author: "Oscar Arroyo"
date: "2026-06-01"
output: html_document
---

```{r setup, include=FALSE}
knitr::opts_chunk$set(echo = TRUE, message = FALSE, warning = FALSE)
```


---

# 0. Carga de librerías y datos

## Librerías

```{r librerias}
library(tidyverse)
library(janitor)
library(readr)
library(tidyr)
library(stringr)
library(lubridate)
library(plotly)
library(leaflet)
```

## Carga de datos

```{r carga_datos}
owid_energy <- read_csv(
  "owid-energy-data.csv",
  show_col_types = FALSE
) %>%
  clean_names()

geo_nuclear <- read_csv(
  "nuclear_power_plants.csv",
  show_col_types = FALSE
) %>%
  clean_names()

power_plants <- read_csv(
  "global_power_plant_database.csv",
  show_col_types = FALSE
) %>%
  clean_names()

nrg_pc_204 <- read_tsv(
  "estat_nrg_pc_204 (1).tsv",
  show_col_types = FALSE
)
```

## Limpieza básica

### OWID

```{r limpieza_owid}
owid_energy <- owid_energy %>%
  filter(!is.na(iso_code)) %>%
  filter(
    !country %in% c(
      "World", "Europe", "Asia", "Africa",
      "North America", "South America", "Oceania"
    )
  )
```

### GeoNuclear

```{r limpieza_geonuclear}
geo_nuclear <- geo_nuclear %>%
  mutate(
    status       = as.factor(status),
    reactor_type = as.factor(reactor_type),
    closure_age  = as.numeric(operational_to - operational_from) / 365.25
  )
```

### Precio electricidad (Eurostat)

```{r limpieza_eurostat}
electricity_price <- nrg_pc_204 %>%
  separate(
    `freq,siec,nrg_cons,unit,tax,currency,geo\\TIME_PERIOD`,
    into = c("freq", "siec", "nrg_cons", "unit", "tax", "currency", "geo"),
    sep  = ","
  )

electricity_price_long <- electricity_price %>%
  pivot_longer(
    cols      = starts_with("20"),
    names_to  = "period",
    values_to = "price"
  ) %>%
  mutate(
    price = str_extract(price, "[0-9.]+"),
    price = as.numeric(price)
  )

viz4_price_yearly <- electricity_price_long %>%
  filter(
    geo      %in% c("DE", "FR"),
    nrg_cons == "KWH2500-4999",
    tax      == "I_TAX"
  ) %>%
  mutate(
    country = case_when(
      geo == "DE" ~ "Germany",
      geo == "FR" ~ "France"
    ),
    year = as.numeric(substr(period, 1, 4))
  ) %>%
  group_by(country, year) %>%
  summarise(electricity_price = mean(price, na.rm = TRUE), .groups = "drop")
```


---

# VIZ 1 — El mapa del mundo nuclear

Muestra la distribución geográfica de los reactores nucleares: operativos, cerrados y en construcción.

## Preparación de datos

```{r viz1_datos}
viz1_data <- geo_nuclear %>%
  select(name, country, latitude, longitude, status, capacity, reactor_type) %>%
  filter(!is.na(latitude), !is.na(longitude))
```

## Visualización

```{r viz1_mapa}
pal <- colorFactor(
  palette = c("#2E8B57", "#B22222", "#FF8C00", "#4169E1"),
  domain  = viz1_data$status
)

leaflet(viz1_data) %>%
  addProviderTiles(providers$CartoDB.Positron) %>%
  addCircleMarkers(
    lng         = ~longitude,
    lat         = ~latitude,
    radius      = ~sqrt(capacity) / 2,
    color       = ~pal(status),
    stroke      = FALSE,
    fillOpacity = 0.8,
    popup       = ~paste0(
      "<b>", name, "</b><br>",
      country, "<br>",
      "Status: ", status, "<br>",
      "Capacity: ", capacity, " MW"
    )
  ) %>%
  addLegend(
    "bottomright",
    pal    = pal,
    values = ~status,
    title  = "Reactor Status"
  )
```


---

# VIZ 2 — El mix que no fue: Alemania vs Francia

Evolución del mix eléctrico alemán y francés desde 2000, con las importaciones netas como contexto.

## Preparación de datos

```{r viz2_datos}
# Mix Alemania
viz2_data <- owid_energy %>%
  filter(country == "Germany", year >= 2000) %>%
  select(year, nuclear_electricity, coal_electricity, gas_electricity, renewables_electricity) %>%
  pivot_longer(-year, names_to = "source", values_to = "generation_twh") %>%
  mutate(
    source = recode(
      source,
      nuclear_electricity    = "Nuclear",
      coal_electricity       = "Coal",
      gas_electricity        = "Gas",
      renewables_electricity = "Renewables"
    )
  )

# Importaciones Alemania
viz2_imports <- owid_energy %>%
  filter(country == "Germany", year >= 2000) %>%
  select(year, net_elec_imports)

# Mix Francia
viz2_france <- owid_energy %>%
  filter(country == "France", year >= 2000) %>%
  select(year, nuclear_electricity, coal_electricity, gas_electricity, renewables_electricity) %>%
  pivot_longer(-year, names_to = "source", values_to = "generation_twh") %>%
  mutate(
    source = recode(
      source,
      nuclear_electricity    = "Nuclear",
      coal_electricity       = "Coal",
      gas_electricity        = "Gas",
      renewables_electricity = "Renewables"
    )
  )

# Importaciones Francia
viz2_france_imports <- owid_energy %>%
  filter(country == "France", year >= 2000) %>%
  select(year, net_elec_imports)
```

## Visualización — Alemania

```{r viz2_alemania}
p <- plot_ly()

for (src in unique(viz2_data$source)) {
  temp <- viz2_data %>% filter(source == src)
  p <- p %>%
    add_trace(
      data          = temp,
      x             = ~year,
      y             = ~generation_twh,
      name          = src,
      type          = "scatter",
      mode          = "lines",
      stackgroup    = "one",
      hovertemplate = paste(
        "<b>", src, "</b><br>",
        "Año: %{x}<br>",
        "Generación: %{y:.1f} TWh",
        "<extra></extra>"
      )
    )
}

p %>%
  add_lines(
    data          = viz2_imports,
    x             = ~year,
    y             = ~net_elec_imports,
    name          = "Net Imports",
    yaxis         = "y2",
    line          = list(color = "black", width = 3, dash = "dash"),
    hovertemplate = paste(
      "<b>Importaciones netas</b><br>",
      "Año: %{x}<br>",
      "%{y:.1f} TWh",
      "<extra></extra>"
    )
  ) %>%
  layout(
    title      = "Alemania: del cierre nuclear a las importaciones eléctricas",
    hovermode  = "x unified",
    legend     = list(title = list(text = "<b>Fuente</b>")),
    xaxis      = list(title = "Año"),
    yaxis      = list(title = "Generación eléctrica (TWh)"),
    yaxis2     = list(title = "Importaciones netas (TWh)", overlaying = "y", side = "right")
  )
```

## Visualización — Francia

```{r viz2_francia}
p <- plot_ly()

for (src in unique(viz2_france$source)) {
  temp <- viz2_france %>% filter(source == src)
  p <- p %>%
    add_trace(
      data          = temp,
      x             = ~year,
      y             = ~generation_twh,
      name          = src,
      type          = "scatter",
      mode          = "lines",
      stackgroup    = "one",
      hovertemplate = paste(
        "<b>", src, "</b><br>",
        "Año: %{x}<br>",
        "Generación: %{y:.1f} TWh",
        "<extra></extra>"
      )
    )
}

p %>%
  add_lines(
    data          = viz2_france_imports,
    x             = ~year,
    y             = ~net_elec_imports,
    name          = "Net Imports",
    yaxis         = "y2",
    line          = list(color = "black", width = 3, dash = "dash"),
    hovertemplate = paste(
      "<b>Importaciones netas</b><br>",
      "Año: %{x}<br>",
      "%{y:.1f} TWh",
      "<extra></extra>"
    )
  ) %>%
  layout(
    title      = "Francia: una transición apoyada en la energía nuclear",
    hovermode  = "x unified",
    legend     = list(title = list(text = "<b>Fuente</b>")),
    xaxis      = list(title = "Año"),
    yaxis      = list(title = "Generación eléctrica (TWh)"),
    yaxis2     = list(title = "Importaciones netas (TWh)", overlaying = "y", side = "right"),
    annotations = list(
      list(x = 2022, y = max(viz2_france$generation_twh, na.rm = TRUE) * 0.9,
           text = "Crisis energética europea", showarrow = TRUE, arrowhead = 2)
    )
  )
```


---

# VIZ 3 — Francia vs Alemania: intensidad de carbono

Comparación de la intensidad de carbono en la generación eléctrica entre Francia y Alemania.

## Preparación de datos

```{r viz3_datos}
viz3_data <- owid_energy %>%
  filter(country %in% c("Germany", "France"), year >= 2000) %>%
  select(country, year, carbon_intensity_elec) %>%
  drop_na()
```

## Visualización

```{r viz3_grafico}
plot_ly(
  viz3_data,
  x             = ~year,
  y             = ~carbon_intensity_elec,
  color         = ~country,
  type          = "scatter",
  mode          = "lines"
) %>%
  layout(
    title  = "Intensidad de carbono de la electricidad: Francia vs Alemania",
    xaxis  = list(title = "Año"),
    yaxis  = list(title = "gCO₂ / kWh"),
    legend = list(title = list(text = "<b>País</b>"))
  )
```


---

# VIZ 4 — Emisiones + precio de la electricidad

Relación entre la intensidad de carbono y el precio eléctrico doméstico en Alemania y Francia.

## Preparación de datos

```{r viz4_datos}
viz4_carbon <- owid_energy %>%
  filter(country %in% c("Germany", "France"), year >= 2000) %>%
  select(country, year, carbon_intensity_elec) %>%
  drop_na()

viz4_data <- viz4_price_yearly %>%
  left_join(viz4_carbon, by = c("country", "year")) %>%
  mutate(
    period_policy = case_when(
      year < 2011 ~ "Pre-Fukushima",
      TRUE        ~ "Post-Fukushima"
    )
  )
```

## Visualización — Precio eléctrico

```{r viz4_precio}
plot_ly(
  data          = viz4_price_yearly,
  x             = ~year,
  y             = ~electricity_price,
  color         = ~country,
  type          = "scatter",
  mode          = "lines+markers",
  hovertemplate = paste(
    "<b>%{fullData.name}</b><br>",
    "Año: %{x}<br>",
    "Precio: %{y:.3f} €/kWh",
    "<extra></extra>"
  )
) %>%
  layout(
    title      = "Precio de la electricidad doméstica: Francia vs Alemania",
    hovermode  = "x unified",
    xaxis      = list(title = "Año"),
    yaxis      = list(title = "€/kWh"),
    legend     = list(title = list(text = "<b>País</b>"))
  )
```

## Visualización — Importaciones vs precio relativo (Alemania)

```{r viz4_scatter}
germany_price_imports <- owid_energy %>%
  filter(country == "Germany", year >= 2007) %>%
  select(year, net_elec_imports) %>%
  left_join(
    viz4_price_yearly %>% filter(country == "Germany") %>% select(year, electricity_price),
    by = "year"
  ) %>%
  drop_na() %>%
  mutate(price_index = electricity_price / electricity_price[year == 2010] * 100)

plot_ly(
  germany_price_imports,
  x             = ~net_elec_imports,
  y             = ~price_index,
  text          = ~year,
  type          = "scatter",
  mode          = "markers+text",
  textposition  = "top center",
  hovertemplate = paste(
    "<b>Año %{text}</b><br>",
    "Importaciones netas: %{x:.1f} TWh<br>",
    "Índice precio: %{y:.1f}<br>",
    "<extra></extra>"
  )
) %>%
  layout(
    title  = "Alemania: importaciones eléctricas y precio relativo",
    xaxis  = list(title = "Importaciones netas (TWh)"),
    yaxis  = list(title = "Precio (2010 = 100)")
  )
```


---

# VIZ 5 — Crecimiento renovable

Evolución de la generación solar y eólica en los principales países europeos.

## Preparación de datos

```{r viz5_datos}
viz5_data <- owid_energy %>%
  filter(
    country %in% c("Germany", "France", "Spain", "United Kingdom"),
    year >= 2000
  ) %>%
  select(country, year, solar_electricity, wind_electricity) %>%
  pivot_longer(
    cols      = c(solar_electricity, wind_electricity),
    names_to  = "technology",
    values_to = "generation_twh"
  ) %>%
  mutate(
    technology = recode(
      technology,
      solar_electricity = "Solar",
      wind_electricity  = "Wind"
    )
  )
```

## Visualización — Por país (ejemplo: Alemania)

```{r viz5_pais}
selected_country <- "Germany"

plot_ly(
  data  = filter(viz5_data, country == selected_country),
  x     = ~year,
  y     = ~generation_twh,
  color = ~technology,
  type  = "scatter",
  mode  = "lines"
) %>%
  layout(
    title  = paste("Crecimiento renovable en", selected_country),
    xaxis  = list(title = "Año"),
    yaxis  = list(title = "Generación (TWh)"),
    legend = list(title = list(text = "Tecnología"))
  )
```

## Visualización — Comparativa todos los países

```{r viz5_comparativa}
p <- plot_ly()

p <- p %>%
  add_trace(
    data        = filter(viz5_data, technology == "Solar"),
    x           = ~year,
    y           = ~generation_twh,
    color       = ~country,
    type        = "scatter",
    mode        = "lines",
    legendgroup = ~country,
    name        = ~paste(country, "- Solar"),
    line        = list(width = 3)
  )

p <- p %>%
  add_trace(
    data        = filter(viz5_data, technology == "Wind"),
    x           = ~year,
    y           = ~generation_twh,
    color       = ~country,
    type        = "scatter",
    mode        = "lines",
    legendgroup = ~country,
    name        = ~paste(country, "- Wind"),
    line        = list(width = 3, dash = "dash")
  )

p %>%
  layout(
    title     = "Generación renovable por país",
    hovermode = "x unified",
    xaxis     = list(title = "Año"),
    yaxis     = list(title = "Generación (TWh)"),
    legend    = list(title = list(text = "<b>País y tecnología</b>"))
  )
```


---

# VIZ 6 — Los países más limpios de Europa

¿Qué combinación de nuclear y renovables tiene los sistemas eléctricos más limpios?

## Preparación de datos

```{r viz6_datos}
latest_year <- max(owid_energy$year, na.rm = TRUE)

europe_countries <- c(
  "Austria", "Belgium", "Bulgaria", "Croatia", "Cyprus",
  "Czech Republic", "Denmark", "Estonia", "Finland",
  "France", "Germany", "Greece", "Hungary", "Ireland",
  "Italy", "Latvia", "Lithuania", "Luxembourg",
  "Malta", "Netherlands", "Poland", "Portugal",
  "Romania", "Slovakia", "Slovenia", "Spain",
  "Sweden", "Norway", "Switzerland", "United Kingdom"
)

viz6_europe <- owid_energy %>%
  filter(year == latest_year, country %in% europe_countries) %>%
  select(country, nuclear_share_elec, renewables_share_elec, low_carbon_share_elec) %>%
  arrange(desc(low_carbon_share_elec))

top5 <- viz6_europe %>%
  slice_head(n = 5)

germany_rank <- which(viz6_europe$country == "Germany")
germany_row  <- viz6_europe %>% filter(country == "Germany")

viz6_subset <- bind_rows(germany_row, top5)

viz6_subset <- viz6_subset %>%
  mutate(
    country_label = if_else(
      country == "Germany",
      paste0("Germany (#", germany_rank, ")"),
      country
    )
  )

viz6_subset_long <- viz6_subset %>%
  pivot_longer(
    cols      = c(nuclear_share_elec, renewables_share_elec),
    names_to  = "source",
    values_to = "share"
  ) %>%
  mutate(
    source = recode(
      source,
      nuclear_share_elec    = "Nuclear",
      renewables_share_elec = "Renewables"
    )
  )
```

## Visualización — Barras apiladas: nuclear + renovables

```{r viz6_barras}
# Con 6 barras (0 a 5 en paper), la línea va entre la barra 0 (Germany) y la 1 (primer top5)
# Cada barra ocupa 1/6 del espacio → el separador va en 1/6 = 0.1667

n_bars    <- nrow(viz6_subset)          # 6
line_y    <- 1 / n_bars                 # posición paper entre barra 0 y barra 1

plot_ly(
  viz6_subset_long,
  x             = ~share,
  y             = ~factor(country_label, levels = y_order),
  color         = ~source,
  colors        = c("Nuclear" = "#8EB4D8", "Renewables" = "#8FBC8F"),
  type          = "bar",
  orientation   = "h",
  hovertemplate = paste(
    "<b>%{y}</b><br>",
    "%{fullData.name}: %{x:.1f}%<br>",
    "<extra></extra>"
  )
) %>%
  layout(
    title   = "¿Qué tienen en común los sistemas eléctricos más limpios de Europa?",
    barmode = "stack",
    xaxis   = list(title = "% de generación eléctrica", range = c(0, 110)),
    yaxis   = list(title = ""),
    legend  = list(title = list(text = "<b>Fuente</b>")),
    shapes  = list(
      list(
        type  = "line",
        x0    = 0,       x1    = 1,
        xref  = "paper",
        y0    = line_y,  y1    = line_y,
        yref  = "paper",
        line  = list(color = "grey60", width = 1.5, dash = "dot")
      )
    ),
    annotations = list(
      list(
        x         = 1.02, xref = "paper",
        y         = (line_y + 1) / 2,   # centro de la zona top5
        yref      = "paper",
        text      = "<i>Top 5</i>",
        showarrow = FALSE,
        xanchor   = "left",
        font      = list(size = 11, color = "grey50")
      ),
      list(
        x         = 1.02, xref = "paper",
        y         = line_y / 2,          # centro de la zona Alemania
        yref      = "paper",
        text      = "<i>Referencia</i>",
        showarrow = FALSE,
        xanchor   = "left",
        font      = list(size = 11, color = "grey50")
      )
    ),
    margin = list(r = 80)   # espacio para las etiquetas a la derecha
  )
```


---

# VIZ 7 — El futuro posible: reactores en construcción

Mapa de los reactores nucleares actualmente en construcción o planificados.

## Preparación de datos

```{r viz7_datos}
viz7_data <- geo_nuclear %>%
  filter(status %in% c("Under Construction", "Planned")) %>%
  select(name, country, latitude, longitude, reactor_type, status, capacity) %>%
  filter(!is.na(latitude), !is.na(longitude)) %>%
  arrange(desc(capacity))

# Eventos de política energética relevantes
policy_events <- tibble(
  year  = c(2011, 2023),
  label = c("Fukushima", "Últimos reactores cerrados")
)

# Resumen comparativo Alemania vs Francia (último año disponible)
germany_france_summary <- owid_energy %>%
  filter(
    country %in% c("Germany", "France"),
    year == max(year, na.rm = TRUE)
  ) %>%
  select(country, carbon_intensity_elec, nuclear_share_elec, renewables_share_elec, low_carbon_share_elec)
```

## Visualización

```{r viz7_mapa}
leaflet(viz7_data) %>%
  addProviderTiles(providers$CartoDB.Positron) %>%
  addCircleMarkers(
    lng    = ~longitude,
    lat    = ~latitude,
    radius = ~sqrt(capacity) / 2,
    popup  = ~paste0(
      "<b>", name, "</b><br>",
      country, "<br>",
      reactor_type, "<br>",
      "Estado: ", status, "<br>",
      "Capacidad: ", capacity, " MW"
    )
  )
```
